ACORDAO-COMPLETO-2516537

ACÓRDÃO 685/2022 ATA 3/2022 - SEGUNDA CÂMARA

VISTOS, relatados e discutidos estes embargos de declaração opostos por Antônio Gois Monteiro Mendes em face do Acórdão 9930/2021-TCU-Segunda Câmara, por meio do qual o Tribunal julgou irregulares suas contas, condenando-o ao pagamento de débito e aplicando-lhe multa, em razão de irregularidades na execução do Convênio 103/2010 (Siafi 732167) , que tinha por objeto o apoio à realização do projeto intitulado "Festival da Juventude no município de Pedra Branca",
ACORDAM os Ministros do Tribunal de Contas da União, reunidos em Sessão da Segunda Câmara, diante das razões expostas pelo Relator, em:
9.1. com fundamento nos arts. 32, inciso II, e 34 da Lei 8.443/1992, conhecer e rejeitar os presentes embargos de declaração;
9.2. dar ciência deste acórdão ao embargante.

Embargos de declaração opostos em face de decisão que julgou irregulares as contas do embargante, condenando-o ao pagamento de débito e aplicando-lhe multa, em razão de irregularidades na execução de convênio celebrado com o Ministério do Turismo para realização de evento festivo.

Segunda Câmara

Ministério do Turismo; Município de Pedra Branca - CE.

3. Responsáveis/Recorrente: 
3.1. Responsáveis: Antônio Gois Monteiro Mendes (XXX.223.343-XX); Município de Pedra Branca - CE (07.726.540/0001-04).
3.3. Recorrente: Antônio Gois Monteiro Mendes (XXX.223.343-XX).

13.1. Ministros presentes: Augusto Nardes (na Presidência), Aroldo Cedraz, Bruno Dantas (Relator) e Antonio Anastasia.
13.2. Ministro-Substituto presente: Marcos Bemquerer Costa.

BRUNO DANTAS

Ministro Bruno Dantas.

Trata-se de embargos de declaração opostos por Antônio Gois Monteiro Mendes em face do Acórdão 9930/2021-TCU-Segunda Câmara, por meio do qual o Tribunal julgou irregulares suas contas, condenando-o ao pagamento de débito e aplicando-lhe multa, em razão de irregularidades na execução do Convênio 103/2010 (Siafi 732167) , que tinha por objeto o apoio à realização do projeto intitulado "Festival da Juventude no município de Pedra Branca".
Ciente do teor do Acórdão 9930/2021-TCU-Segunda Câmara em 6/10/2021 (peças 129 e 137) , Antônio Gois Monteiro Mendes, ex-prefeito de Pedra Branca/CE, opôs os presentes embargos em 7/10/2021 (peça 138) .	
Nesta oportunidade, o embargante alega que a deliberação recorrida estaria eivada de omissão e obscuridade por não delimitar as responsabilidades de acordo com as condutas de cada responsável:
"Excelência, os documentos acostados aos autos comprovam que o objeto conveniado foi executado, os valores foram devidamente repassados a empresa contratada, consoante recibos, notas fiscais, fotos do evento, declarações da Câmara Municipal e de trabalhadores do evento, confirmando a execução do Festival, não havendo que se imputar débito ao recorrente se o objeto foi executado!
 (...) 
Assim, não pode e nem deve o defendente responder por atos de contratação e execução dele decorrentes, específicos de determinadas funções, como as do ORDENADOR DE DESPESAS, mais precisamente, pelo PAGAMENTO DE DESPESAS, do qual não participou em nenhuma das etapas, o que se argui, inclusive, pela IMPOSSIBILIDADE do embargante em praticar ou mesmo contribuir para a prática de quaisquer desses atos, posto que no Município de Pedra Branca, existiam um sem-número de problemas e de situações que impediam o Gestor-Mor até mesmo de conhecer questões de relevância macro, quanto mais fato este ou aquele que se deu no dia-a-dia da prática administrativa, mais precisamente na "intimidade" do serviço desempenhado por um servidor, o qual realiza os atos mediante delegação, de acordo com as regras internas do serviço, tornando-se verdadeiramente impossível que o Chefe da Edilidade possa se imiscuir nessa rotina do trabalho daquele que está lá na ponta.
 (...) 
Frisa-se que o Embargante, na qualidade de prefeito municipal, apenas pleiteou os recursos por meio do prefalado Convênio, não tendo qualquer participação, direta ou indireta, na cadeia dos procedimentos administrativos e técnicos de realização de licitação. 
Em suma, não era uma atribuição do cargo de prefeito acompanhar in loco as contratações do município, muito menos de participar de procedimentos técnicos de licitação.
Outrossim, imperioso que se destaque que, não bastasse o recorrente não ser ordenador as despesas, sequer escolheu a modalidade da contratação, restou comprovado que o objeto conveniado foi devidamente executado, sendo totalmente descabida a imputação de débito ao chefe da edilidade, tornando ainda mais obscuro o julgamento em debate."
Além disso, o embargante argumenta que houve arbitrariedade desta Corte de Contas, ao exigir-lhe o ressarcimento do débito, já que os recursos teriam sido devidamente empregados na realização do evento.
Afirma que os shows artísticos teriam sido contratados mediante licitação, de modo que não seria exigível o contrato de exclusividade:
"A Relatoria entendeu que a apresentação de contrato de exclusividade entre o artista e o empresário se torna indispensável para legitimar a contratação dos shows específicos. Excelência, no caso em espeque, a contratação não foi por via de inexigibilidade de licitação, e as referências a que se reporta o Relator se referem a contratação direta, e no caso houve uma licitação, sendo contraditórios tais argumentos. Ora, se houve falha na forma de contratação que haja penalidade, máxime, de multa, nunca de imputação de débito, já que o evento foi realizado conforme se observa nos documentos acostados aos autos." 
Aduz que não teria sido evidenciado o dano ao erário e não teria sido demonstrado o nexo de causalidade entre ele e a conduta do responsável:
"Destarte, para que ocorra a imputação de débito por parte dos eméritos Órgãos de Controle, constata-se que devem estar presentes alguns requisitos, a saber: 
1. O ato ilícito, surgido em decorrência de alguma ação ou omissão do agente (CONDUTA) ; 
2. O dano causado ao erário, devidamente apurado (RESULTADO) ; 
3. O nexo causal, conectando o ato ilícito ao prejuízo sofrido pelo erário (NEXO DE CAUSALIDADE) . 
O Acórdão em espeque imputou débito ao ora Embargante sem o respeito a esses requisitos mínimos, sinalizadores de uma correta apuração de responsabilidade e do estabelecimento do imprescindível nexo causal. 
Com efeito, o julgamento das contas partiu do pressuposto generalíssimo de que todos os gastos realizados no período de gestão do Embargante não foram revestidos em proveito do interesse público. 
Todavia, tal entendimento, com a devida vênia, não encontra respaldo na realidade dos fatos e que não foi devidamente esmiuçada na decisão embargada."
Por último, alega que não teria havido constatação de dano concreto no presente processo, nem apuração da responsabilidade à luz da Lei de Introdução às normas do Direito Brasileiro - LINDB:
"Assim, para efeito de imputação de débito, competia a demonstração do dano efetivamente suportado pelo erário, a prática de ato ilícito por parte do ora Embargante e o necessário liame entre a sua conduta e o resultado, ou seja, o inarredável nexo de causalidade, o que não ocorreu, incorrendo o Acórdão nº 9930/2021-TCU-2C em grave omissão e obscuridade. 
Além disso, era impreterível que o Acórdão vergastado apurasse a responsabilidade subjetiva do ora Embargante, de modo a identificar se ele agiu com dolo ou erro grosseiro, em atendimento aos mandamentos contidos na Lei de Introdução ao Direito Brasileiro - LINDB, o que também não ocorreu, consoante será abordado mais adiante.
 (...) 
NO TOCANTE À RESPONSABILIZAÇÃO DO AGENTE PÚBLICO, PARA FINS DE IMPUTAÇÃO DE DÉBITO, torna-se importante destacar que a prudente LINDB, em seu art. 28, trouxe à baila a possibilidade de RESPONSABILIZAÇÃO PESSOAL DO AGENTE PÚBLICO APENAS EM RELAÇÃO AOS ATOS PRATICADOS COM DOLO OU ERRO GROSSEIRO." 
Diante da pretensa relevância das questões aduzidas, o recorrente finaliza o expediente com o seguinte pedido:
"a) Receber os presentes EMBARGOS DE DECLARAÇÃO em seus regulares efeitos, porque cabíveis e tempestivos; 
b) Que sejam SUSPENSOS imediatamente os efeitos decorrentes do Venerando Acórdão nº 9930/2021-TCU-2C, tendo em vista que os Embargos de Declaração possuem também efeito suspensivo, a teor da norma contida no parágrafo 3º do artigo 287 do RITCU. 
c) Dar provimento aos embargos para o fim de reformar o Venerando Acórdão de nº 9930/2021-TCU-2C, com o saneamento das OMISSÕES E OBSCURIDADES constatadas no âmbito do referido decisório, com a ocorrência dos respectivos EFEITOS INFRINGENTES que naturalmente decorrerão das correções realizadas, julgando o presente processo como REGULARES, com o afastamento das falhas que não são de responsabilidade do ora Recorrente, excluindo-se o débito anteriormente imputado;
d) Em qualquer das hipóteses ROGA se digne de retirar as a imputação de débito imposta ao Embargante, bem como considerar as contas como REGULARES porque entende ser injusta seu valor, o que se pode com amparo nas razões, de fato e de direito, acima colacionadas, como também em respeito ao princípio da equidade do tratamento que deve ser extensivo a todos. 
e) Ad argumentandum tantum, caso haja o entendimento à manutenção da penalidade pecuniária imposta, que esta seja aplicada levando-se em consideração o princípio da razoabilidade e proporcionalidade."
	É o relatório.

Alanna Castelo Branco Alencar (6854/OAB-CE), Lyanna Magalhães Castelo Branco (17841/OAB-CE) e outros, representando Antônio Gois Monteiro Mendes.

Subprocurador-Geral Paulo Soares Bugarin.

TOMADA DE CONTAS ESPECIAL. CONVÊNIO. MINISTÉRIO DO TURISMO. AUSÊNCIA DE NEXO DE CAUSALIDADE ENTRE OS RECURSOS FEDERAIS E AS DESPESAS RELATIVAS ÀS APRESENTAÇÕES ARTÍSTICAS. CITAÇÃO. IRREGULARIDADE DAS CONTAS. DÉBITO. MULTA. EMBARGOS DE DECLARAÇÃO. AUSÊNCIA DE CONTRADIÇÃO, OBSCURIDADE OU OMISSÃO. CONHECIMENTO E REJEIÇÃO.

TOMADA DE CONTAS ESPECIAL (TCE)

Secretaria de Controle Externo de Tomada de Contas Especial (SecexTCE).

Trata-se de embargos de declaração opostos por Antônio Gois Monteiro Mendes em face do Acórdão 9930/2021-TCU-Segunda Câmara, por meio do qual o Tribunal julgou irregulares suas contas, condenando-o ao pagamento de débito e aplicando-lhe multa, em razão de irregularidades na execução do Convênio 103/2010 (Siafi 732167) , que tinha por objeto o apoio à realização do projeto intitulado "Festival da Juventude no município de Pedra Branca".
Nesta oportunidade, o embargante alega, em síntese, que a deliberação estaria eivada das seguintes omissões e obscuridades:
não teria havido delimitação das responsabilidades de acordo com as condutas de cada responsável;
o embargante não teria desempenhado função de ordenador de despesas, nem teria participado dos procedimentos de licitação;
os recursos do convênio teriam sido empregados na realização do evento;
não seria exigível o contrato de exclusividade dos artistas porque eles foram contratados mediante licitação;
não teria sido evidenciado o dano ao erário e não teria sido demonstrado o nexo de causalidade entre ele e a conduta do embargante;
não houve apuração da responsabilidade subjetiva do embargante, de modo a identificar se ele agiu com dolo ou erro grosseiro, nos termos da Lei de Introdução às normas do Direito Brasileiro (LINDB) .
Satisfeitos os requisitos atinentes à espécie, os presentes embargos devem ser conhecidos, com fundamento nos arts. 32, inciso II, e 34 da Lei 8.443/1992.
Inicialmente, acerca da natureza dos embargos declaratórios, julgo relevante transcrever o seguinte excerto do Acórdão 1218/2015-TCU-Plenário:
"Antes de tratar especificamente dos argumentos trazidos pelos embargantes, lembro que essa espécie recursal, cujo objetivo é sanar eventuais omissões, obscuridades ou contradições, não deve ser manejada para rediscussão de mérito, o que representa, na prática, a possibilidade de repetição de um mesmo recurso, ferindo os princípios da singularidade, da isonomia e da celeridade processual. Os embargos declaratórios devem ter como fundamentação a obscuridade (falta de clareza na redação do julgado) , contradição (existência de proposições inconciliáveis entre si) e omissão (falta de pronunciamento judicial sobre matéria que deveria ter sido apreciada pelo juiz) ."
Em reforço, pertinente destacar a natureza das contradições e omissões embargáveis, consoante elucidativa explanação contida no Acórdão 3339/2013-TCU-Primeira Câmara:
"A omissão para o acolhimento dos declaratórios é a que diz respeito à questão que deveria ter sido apreciada pelo colegiado mas não o foi. Não constitui omissão ou contradição a adoção de entendimento diverso do preferido pela parte, segundo seus próprios critérios de justiça e de acordo com sua particular interpretação das leis e da jurisprudência. Não há falar em omissão quando o acórdão analisa todas as questões submetidas a exame e as decide com base em teses jurídicas, jurisprudência, interpretação de leis e análise dos fatos que são diversos dos que os jurisdicionados entendem como mais adequados.
 (...) a contradição deve estar contida nos termos do decisum atacado, este compreendido no âmbito desta Corte como o conjunto: Relatório, Voto e Acórdão. Não cabe alegação de contradição entre o acórdão embargado e 'doutrina', 'jurisprudência' ou mesmo 'comando legal'. A alegação é pertinente em recurso de reconsideração ou pedido de reexame, no qual o comando atacado é contrastado com a jurisprudência, a doutrina e o ordenamento jurídico. Entretanto, é descabida em embargos de declaração, cuja única finalidade é esclarecer ou integrar a decisão embargada, excepcionalmente modificando-a."
Dito isso, observo que não houve as alegadas omissões, contradições ou obscuridades. 
Inicialmente, registro que, em relação à responsabilização e ao débito imputado, a decisão encontra-se clara e completa. 
A irregularidade, conduta do responsável e dispositivos legais violados foram devidamente indicados no ofício de citação remetido ao ex-prefeito, de modo a deixar claro o motivo de sua responsabilização e possibilitar o adequado exercício do contraditório e da ampla defesa (peça 91) :
"a. Irregularidade: Não comprovação da boa e regular aplicação dos recursos repassados pelo Convênio 103/2010 - Siafi 732167, celebrado entre o Ministério do Turismo e o Município de Pedra Branca/CE, e que tinha por objetivo o apoio à realização do Projeto intitulado 'Festival da Juventude do município de Pedra Branca', ocasionada pela ausência de comprovação de pagamento de cachês à banda e aos artistas contratados que participaram dos eventos. 
b. Conduta: Não apresentar documentos (notas fiscais, recibos, comprovantes de transferências bancárias e outros documentos equivalentes, emitidos em nome das bandas ou artistas e assinadas por seus representantes legais ou pelos seus empresários exclusivos, sendo essa representação ou exclusividade registrada em cartório) capazes de demonstrar que eventuais valores destinados à empresa contratada Olivier Construções e Serviços Ltda foram repassados à banda ou aos artistas que realizaram o evento; não sendo comprovado, assim, o nexo causal entre os recursos recebidos e os pagamentos efetuados, visto que não se provou que foram pagos valores às bandas/artistas que realizaram shows. 
c. Dispositivos violados: Art. 70, parágrafo único, da Constituição Federal de 1988; art. 93, do Decreto-lei 200, de 25 de fevereiro de 1967; arts. 50, §3º, e 56 da Portaria Interministerial 127/2008; e Termo de Convênio 103/2010 - Siafi 732167, Cláusula Terceira, Item II, alíneas 'h', 'mm' e 'nn', Cláusula Sétima, § 3º, e Cláusula Décima Segunda, caput, e parágrafo primeiro, alínea 'g'."
No tocante à contratação de artistas mediante licitação, não vislumbro a ocorrência de contradição. Não há incoerência entre afirmações contidas na motivação ou entre proposições da parte decisória, nem entre alguma asserção proferida nas razões de decidir e o dispositivo. Não há também obscuridade ou dificuldade no entendimento do texto da deliberação que torne incompreensível o comando imposto ou a manifestação de vontade do Tribunal. 
Tanto a análise realizada pela secretaria especializada quanto o parecer do Ministério Público junto ao TCU apontaram que não havia viabilidade de competição para contratação dos artistas, de modo que a somente a apresentação do contrato de exclusividade ou dos recibos de pagamento aos artistas/representante exclusivo legitimaria as contratações.
Vale transcrever trecho do voto condutor do Acórdão 9930/2021-TCU-Segunda Câmara, no qual a mesma alegação foi enfrentada:
"10. Em sua defesa, o responsável alega, em síntese, que teria havido licitação na modalidade pregão para a contratação de atrações musicais, segurança, locação de palco, locação de iluminação, locação de sonorização, locação de projetor e locação de telão; e que a jurisprudência do TCU seria no sentido de exigir contrato de exclusividade nos casos de contratação de artistas por inexigibilidade de licitação. 
11. Ocorre que a análise da Secex-TCE evidenciou que, a despeito de o Pregão Presencial 1503 não ter definido que artistas tocariam no evento, o plano de trabalho aprovado demonstra que os shows contratados estavam previamente estabelecidos (peça 1, p. 3) . Não havia, portanto, pluralidade de opções de artistas a viabilizar uma licitação competitiva.
12. Destaco, da análise realizada pelo Ministério Público junto ao TCU, importantes aspectos relacionados ao referido pregão: 
'18. Como agravante, não se confirma a ocorrência de ampla competitividade no caso concreto, pois, das quatro licitantes que se apresentaram no dia do pregão, duas foram desclassificadas antes da disputa de lances; e, entre as duas classificadas, apenas uma apresentou proposta para os lotes referentes a atrações musicais do Festival da Juventude (peça 99, p. 123-124; e peça 100, p. 25, 144-145) . Também chama a atenção o fato de a licitante vencedora ter selecionado os exatos artistas previstos no plano de trabalho do convênio (peça 17, p. 5; e peça 100, p. 150) , apesar da liberdade de escolha prevista no edital do pregão, que serviu para respaldar o argumento de que haveria viabilidade de competição entre as licitantes (peça 102, p. 6) . Portanto, não é possível afirmar que os preços contratados foram de fato vantajosos para a Administração, especialmente em relação à parcela destinada à remuneração da empresa intermediária, que não foi explicitada na proposta vencedora.' 
13. Em razão disso, a apresentação do contrato de exclusividade entre o artista e o empresário se torna indispensável para legitimar a contratação dos shows específicos, conforme previsto no plano de trabalho do convênio em tela. 
14. A despeito da ausência do contrato de exclusividade, admite-se, para comprovação do nexo causal, a apresentação de recibos ou outros documentos que comprovem que os recursos conveniais foram efetivamente percebidos pelo artista ou por seu representante exclusivo (ex vi do Acórdão 1435/2017-TCU-Plenário) . 
15. Essa era a obrigação imposta aos gestores na prestação de contas de ajustes firmados com o Ministério do Turismo, não apenas em função do estabelecido no termo de convênio (alínea g do Parágrafo Primeiro da Cláusula Décima Segunda; peça 8, p. 14) , mas também pelo disposto no parágrafo segundo do art. 17 da Portaria MTur 153/2009."
Como se vê, o dano ao erário não decorreu da inexecução física do convênio, mas de irregularidades na execução financeira. Ademais, no voto da decisão embargada, há precisa caracterização do débito, abaixo transcrita:
"16. Por outro lado, os serviços de fornecimento de infraestrutura para a realização de shows devem ser contratados mediante licitação na modalidade pregão, preferencialmente em sua forma eletrônica, pois são serviços de natureza comum, passíveis de serem prestados por diversas e diferentes empresas, uma vez que se baseiam em especificações e padrões conhecidos e usuais de mercado (ex vi do Acórdão 6504/2017-TCU-Segunda Câmara) . 
17. Destarte, registro que o débito não abrangeu todo o valor do convênio, mas apenas os valores relativos às atrações artísticas: Dorgival Dantas, no valor de R$ 57.900,00; Reginaldo Rossi, no valor de R$ 79.900,00; e banda Frenessy, no valor de R$ 17.900,00. 
18. Mostra-se apropriado aplicar, ao total de R$ 155.700,00, a proporcionalidade adotada no convênio de 95,238% a cargo do concedente, o que resulta no débito de R$ R$ 148.285,71, bem como descontar as cinco parcelas ressarcidas pelo Município de Pedra Branca/CE (comprovantes às peças 97, 106, 108, 110 e 112) e o saldo recolhido de R$ 27,00 (comprovante à peça 14) ."
Por fim, Antônio Gois Monteiro Mendes apresenta argumento inovador nos autos, defendendo a obrigatoriedade da apuração de sua responsabilidade subjetiva, para identificar se agiu com dolo ou erro grosseiro, conforme preconizado na Lei de Introdução às normas do Direito Brasileiro (LINDB) .
No entanto, os fundamentos de sua responsabilização estão claros e exaustivamente desenvolvidos tanto no voto da decisão embargada, quanto nos pareceres prévios que analisaram o mérito desta tomada de contas especial. 
A jurisprudência do TCU é firme no sentido da pessoal responsabilidade do gestor pela comprovação da boa e regular aplicação dos recursos federais recebidos mediante convênio ou instrumentos congêneres. Desse modo, foi constatada a violação dos normativos listados no ofício de citação, a ocorrência de dano ao erário, e foi rejeitada a defesa apresentada. Em casos similares a este, evidencia-se o erro grosseiro na atuação do gestor.
Em verdade, as presentes razões recursais já foram analisadas na deliberação recorrida e todas as questões foram decididas, não caracterizando omissão o fato de não terem sido adotadas as teses e interpretações preferidas pelo embargante.
Na realidade, ficou claro que a maioria das ilações lançadas consistem em tentativa de rediscutir o mérito da matéria decidida por este Colegiado. Contudo, tal finalidade é incabível na espécie recursal eleita, a qual é via estreita destinada tão somente a integrar ou esclarecer a decisão impugnada. Se os embargantes querem demonstrar seu inconformismo com o resultado do julgamento e reinstalar a discussão jurídica já apreciada pelo Tribunal, deverão fazê-lo pelas vias recursais adequadas, pois extrapola os limites dos embargos de declaração o rejulgamento da causa.
De tal modo que, inexistindo as alegadas contradições, obscuridades, omissões, e não havendo sido identificados outros vícios a serem sanados na deliberação atacada, devem ser rejeitados os presentes embargos.
Ante o exposto, voto por que o Tribunal adote o Acórdão que ora submeto à deliberação deste Colegiado.
TCU, Sala das Sessões, em 15 de fevereiro de 2022.
Ministro BRUNO DANTAS 
Relator